臺灣花蓮地方法院民事判決　九十年度再易字第五號
　　再審原告　　甲○○
　　再審被告　　花蓮縣花蓮市農會
　　法定代理人　曾吉盛
右當事人間請求確認租賃關係存在事件，再審原告對於本院民國八十九年十月三日八
十九年度簡上字第二十八號及民國九十年四月十一日八十九年度再易字第九號確定判
決提起再審之訴，本院裁定如左：
    主      文
再審之訴駁回。
再審訴訟費用由再審原告負擔。
    理      由
壹、程序部分：
    再審原告因不服本院八十九年度簡上字第二八號及八十九年度再易字第九號確認
    租賃關係存在之訴，提起本件再審之訴。惟就八十九年度簡上字第二十八號確定
    判決部分，再審原告係於八十九年十一月十八日收受判決，竟遲至九十年四月三
    十日始提起再審之訴，依民事訴訟法第五百條第一項、第二項前段再審之訴應於
    判決確定後三十日之不變期間內提起之規定，該部分再審已逾三十日不變期間，
    並不合法，應予駁回。
貳、實體部分：
一、按再審之訴顯無再審理由者，得不經言詞辯論，以判決駁回之，民事訴訟法第五
    百零二條第二項定有明文。次按民事訴訟法第四百九十七條所謂「重要證物漏未
    斟酌」必須該足以影響於判決結果之重要證據，於言詞辯論終結前已經提出，而
    法院漏未審酌，始有適用。如於言詞辯論終結前並未提出，即非所謂漏未斟酌重
    要證物。再按民事訴訟法第四百九十六條第一項第一款所謂適用法規顯有錯誤，
    應以確定判決違背法規、現存判例解釋者或論理法則、經驗法則者為限，如原確
    定判決並不存有該等情事，亦無所謂確定判決適用法規顯有錯誤之情形。
二、就本院八十九年度再易字第九號案，再審原告主張：八十八年六月三十日租期屆
    滿後，再審被告仍繼續收受租金至九十年二月間止，有租金收據可按，如上開租
　　金收據經斟酌，則兩造將另成立不定期租賃關係，然原確定判決竟對此足以影響
　　於判決之結果之重要證物漏未斟酌。且依據最高法院六十年台上字第二二四六號
　　判例意旨（即為租賃物之使用收益者，應包括承租人之家屬、受雇人及經承租人
　　允許之其他第三人，而為租賃使用收益之情形在內），再審原告於租期屆滿或合
　　意終止後，仍繼續為從來之使用，再審被告不但未為反對之意思，甚且無異議連
　　續收受租金，兩造間即已經成立不定期租賃契約，然原審否認八十九年二月租金
　　發票之效力，並判斷「僅能認定金錢交付之事實，尚不足以此即推論兩造間確有
　　租賃關係存在」，適用法規顯有錯誤。再審原告自可依據民事訴訟法第四百三十
　　六條之七、第四百九十七條「重要證物漏未斟酌」，及同法第四百九十六條第一
　　項第一款「適用法規顯有錯誤」之規定提起再審之訴等情。
三、再審原告於本院八十九年花簡字第五八號案中，雖曾經提出再審被告出具之八十
    八年七月至八十九年一月份房租之統一發票，於嗣後所提起之八十九年度再易九
    號再審案件中，則僅以八十九年二月二十二日所開立之八十九年二月份房租收受
    發票一紙據為再審理由，並未再敘明對於前述八十八年七月至八十九年一月份之
    統一發票有何漏未斟酌之處，原再審確定判決亦不再針對八十八年七月至八十九
    年一月份發統一票作任何判斷，僅以八十九年二月份之發票為論述依據。而本件
    再審之訴既係針對本院八十九年度再易字第九號確定判決提起，故僅能就該號確
    定判決，再審原告所主張之理由為判斷。再審原告就八十八年七月至八十九年一
    月份之發票收據，既於原再審案件中並未以之為再審理由，則原再審確定判決未
    予斟酌，即無所謂漏未審酌。另定有期間之租賃契約，承租人於租期屆滿後，仍
    為租賃物之使用收益，而出租人不即表示反對之意思，始視為不定期限繼續契約
    ，民法第四百五十一條定有明文。所謂「不即表示反對之意思」，不必以明示之
    方法為之，最高法院三十七年上字第八二八八號著有判例可參。經查，再審原告
    於八十八年八月二十六日出具約定書，其內容記載：「本人甲○○承租花蓮市農
    會第六層樓因租賃到期，擬變更負責人王淑萍小姐，言明于九月中旬至法院辦妥
    公證續租手續，特此申請」等語，並參酌再審被告於八十九年二月二十四日公函
    表明：「台端承租本會大樓第六層樓房於民國八十八年六月三十日租賃期滿，經
    催辦續約至今，尚未辦理．．．」；公函說明二亦載明：「．．．承租人甲○○
    先生申請，約定書言明于九月中旬至法院辦理公證續租手續，但經催辦至今尚未
    辦理契約．．．」等語，足認八十八年八月二十六日再審原告已有變更承租人為
    王淑萍之意思，而由再審被告嗣後寄予再審原告之公函，亦可知再審被告當時並
    已同意變更承租人為王淑萍，且約明續租應另訂契約，故兩造之不定期租賃契約
    已於八十八年八月二十六日終止。是自八十八年八月二十七日再審被告即反對由
　　再審原告繼續承租擬改由王淑萍承租，且言明續租應另訂租約，兩造間即不能再
　　成立不定期租賃關係，雖嗣後再審被告收受再審原告交付之金額，係屬再審原告
　　繼續無權占用系爭房屋之損害金，而非租金（最高法院四十二年度台上字第四九
　　三號、五十五年度台上字第二七六號判例參照）。從而，原再審確定判決認為再
　　審被告交予再審原告之租金發票「僅能認定金錢交付之事實，尚不足以此即推論
　　兩造間確有租賃關係存在」，適用法規並無違誤。從而，再審原告執前述理由提
　　起本件再審之訴，為無理由，應予駁回。
四、據上論結，本件再審之訴為無理由，依民事訴訟法第五百零二條第一項、第二項
    、第七十八條，判決如主文。
中　　　華　　　民　　　國　　九十一　　年　　十一 　　月　　 二十六　　日
　　　　　　　　　　　　臺灣花蓮地方法院民事庭
~B審判長法官  陳淑媛
~B法      官　饒金鳳
~B法　  　官　林碧玲
右正本證明與原本無異。
本判決不得上訴。
~B法院書記官　陳賜福
中　　　華　　　民　　　國　　九十一　　年　　十一　　　月　　二十七　　日
